【裁判字號】    90,上更(一),72
【裁判日期】    900530
【裁判案由】    強盜
【裁判全文】
臺灣高等法院高雄分院刑事判決        九十年度上更(一)字第七二號
    上  訴  人
    即  被  告  乙○○
    指定辯護人  本院公設辯護人  孫妙岑
右上訴人因強盜案件，不服臺灣高雄地方法院八十七年度訴字第六一Ｏ號，中華民國
八十七年十月一日第一審判決（起訴案號：臺灣高雄地方法院檢察署八十七年度偵字
第三Ｏ七一號）提起上訴，經最高法院第一次發回更審，本院判決如左：
    主  文
原判決撤銷。
乙○○竊盜未遂，因脫免逮捕，而當場施以強暴，累犯，處有期徒刑參年。
    事  實
一、乙○○曾於民國八十五年間，因違反麻醉藥品管理條例案件，經臺灣高雄地方法
    院判處有期徒刑三月確定，並於八十五年十月三十日易科罰金執行完畢。竟不知
    悔改，於八十七年二月四日中午十二時三十分許，由吳宗恩（業經本院前審判處
    無罪，未經上訴而確定）騎乘乙○○所有之ＺＥＴ─０七０號輕型機車後載乙○
    ○，於行經高雄市○○○路二三０號（起訴書誤載為一二０號）時，乙○○因見
    甲○○所有ＸＮＯ─一三七號、山葉牌一百西西、藍色、一九九七年份之重型機
    車停放於路邊，即意圖為自己不法之所有，起意行竊，遂囑吳宗恩停車，並告之
    伊欲至附近找尋朋友，片刻即回，要吳宗恩在路邊稍等，吳宗恩乃在七賢三路二
    百三０號前方約二、三百公尺之十字路口處等候。乙○○下車後，行至上開甲○
    ○機車停放處，先以其乾媽陳水美所有之鑰匙三把，試行開啟該重型機車之Ｕ型
    大鎖，正欲再行開啟機車電門龍頭鎖，而尚未得逞之際，適甲○○途經該處發現
    ，甲○○乃自後方抱住乙○○身體，乙○○為求掙脫，竟用力掙扎，雙方因而發
    生拉扯，甲○○努力拖住乙○○，並大喊抓賊，且將乙○○壓制於地上，乙○○
    竟為脫免逮捕，竟當場與甲○○發生拉扯，雙方扭打在地翻滾，而對甲○○施以
    強暴。適因在該處附近之甲○○所屬邑成公司員工張瓊丹等人聞聲亦趕至現場，
    乙○○掙脫後，即奔至吳宗恩停車處，由吳宗恩騎車搭載沿七賢路往中仁街之方
    向逃逸，致未能得逞。嗣有警途經該處，隨即駕車尾隨，於八十七年二月四日中
    午十二時五十分許，在高雄市○○區○○街二十九號前逮捕乙○○及吳宗恩二人
    ，並扣得乙○○身上所攜帶，屬其乾媽陳水美所有之鑰匙三把。
二、案經甲○○訴由高雄市政府警察局鹽埕分局報請臺灣高雄地方法院檢察署檢察官
    偵查起訴。
    理  由
一、訊據被告乙○○對於在前揭時、地持其所有之鑰匙三把，竊取甲○○所有ＸＮＯ
    ─一三七號、山葉牌一百西西、藍色、一九九七年份之重型機車，未能得手之事
    實固不諱言，惟矢口否認有準強盜之犯行，辯稱：伊當時並沒有帶螺絲起子，而
    係伊走到甲○○機車處，先以伊所有之三把鑰匙嘗試開啟機車Ｕ型大鎖，欲將大
    鎖放在機車踏板上時，忽然有人從後面將伊抱住，並喊捉賊，伊乃與甲○○發生
    拉扯，並用力掙脫後，腳部受傷流血，就跑步離開，叫吳宗恩載伊回家，根本沒
    有帶螺絲起子行竊等語。惟查：
    （一）被告乙○○當時確係在行竊甲○○之機車之事實，業據被告於警、偵訊及
          原審暨本院調查、審理時均供承在卷（見警訊卷第二頁背面、第三頁背面
          ，偵查卷第八頁背面，原審卷第二十八頁、本院卷九十年四月十二日、九
          十年五月十六日筆錄）。核與告訴人甲○○指述之情節相符，並經證人張
          瓊丹結證在卷，且有鑰匙三把扣案可證，被告意圖為自己不法所有，竊取
          甲○○之機車，甚為明確。
    （二）被告乙○○以其隨身攜帶之三把鑰匙，開起被害人甲○○置於機車後輪之
          Ｕ型大鎖，嗣於其將該Ｕ型大鎖置於機車腳踏板，並開起機車電門龍頭鎖
          之際，被車主甲○○發現，邱某遂從後抱住被告乙○○並喊捉賊，而被告
          乙○○為逃離現場，乃開始掙扎，並與甲○○發生拉扯，並於掙開甲○○
          後逃離現場，且囑由於附近等候被告之吳宗恩騎車載離等情，已據被告承
          認在卷（見偵卷第八頁反面、原審卷第二十八頁、本院卷第三十九頁、第
          八十三至第八十四頁），另被告乙○○於行竊時，被車主甲○○發現抱住
          並喊捉賊，而被告為脫免逮捕與甲○○發生扭打，嗣後被告掙開逃離等情
          ，亦據被害人甲○○於警訊時指述甚明（見警訊卷第九頁正、背面）；告
          訴人甲○○復於原審審理時陳述稱：「我是要回公司領貨，無意間發現有
          人站在我機車旁，我確定機車大鎖我有鎖上，但我當時發現我的大鎖在他
          手上已經打開了，我就跑上前，從後面抱住乙○○，問他做什麼，他當時
          很緊張，他一直掙扎，我就一直努力要抱住他，並大叫同事出來幫助我」
          （原審卷第二十九頁、第三十頁背面）。而於本院前審審理時告訴人邱淼
          麟亦指述稱：我車子是新車有上Ｕ型大鎖，我看見一人拿著我車子的大鎖
          要放在椅墊上，一手拿著一字型螺絲起子正要打開機車龍頭鎖，：：二人
          扭打，我大喊捉賊，意欲將其壓制於地上（見本院前審卷八十七年十一月
          二十日訊問筆錄）。嗣於本院調查時則指述稱：「我就抱住他的後面，和
          他扭打在地上，他要掙脫，我當時喊捉賊，並且把他制服在地上」（見本
          院卷第三十五頁），顯然被告於偷車未得逞之際被發現，由甲○○自後抱
          住被告，被告為掙脫，雙方曾發生拉扯、扭打，嗣後被告脫逃得逞，應足
          認定。
    （三）被害人甲○○雖自警訊、本院前審暨本院調查時均稱被告確曾持螺絲起子
          要對伊刺擊，而認被告當時確係持有兇器。惟被告自始至終均否認曾持螺
          絲起子竊盜，且被害人甲○○於原審審理時曾陳稱：伊在抱住他時，他先
          轉身過來，伊將他壓在地上，他一直掙扎，伊沒有感覺被打，也沒有印象
          他要拿起子刺伊（見原審卷第二十九頁），當時並無感覺被告持螺絲起子
          。且證人即案發當時聞聲趕至現場之張瓊丹亦於本院調查時到院證結稱：
          伊看到有二人，知道有人在偷車，但沒有看到被告拿螺絲起子偷車，也未
          看到被告拿螺絲起子要猛刺甲○○（見本院卷第四十九頁），另當場追緝
          捕獲被告之警員林恭賢復於本院調查時結證稱：並未看到被告拿螺絲起子
          ，亦未看到被告拿螺絲起子刺甲○○（見本院卷第六十三至第六十四頁）
          。又被告乙○○舉證人曾春呢於本院前審審理時到庭結證稱；螺絲起子應
          無法開啟告訴人機車之Ｕ型大鎖，且Ｕ型鎖用螺絲起子破壞之後，即無法
          使用等語（見本院八十七年度上訴字第二０四八號卷第五十四頁）。復經
          本院傳訊證人丁健英於本院調查時結證稱：伊從事開鎖刻印業二十餘年，
          用螺絲起子不可能將Ｕ型鎖打開，因為插不進去，而且也弄不壞，光靠一
          支螺絲起子無法破壞Ｕ型鎖（見本院卷第六十四至第六十五頁），復有名
          片一紙附於本院卷內可憑。案發當時捕獲被告乙○○之警員林恭賢既稱未
          見到被告持用螺絲起子，聞聲趕到現場，告訴人甲○○之同事張瓊丹亦稱
          並未看到被告乙○○有拿螺絲起子偷車及刺甲○○，復據從事開鎖生意之
  曾春呢暨從事同行業二十餘年專業經驗之證人丁健英，先後至本院結證稱
          ：縱有螺絲起子，亦無法單靠一支螺絲起子開起機車Ｕ型鎖。此外又未查
          獲被告所持有用以行竊之螺絲起子，再參以被告復自始至終均堅決否認曾
          持螺絲起子竊盜，自無法單憑告訴人甲○○所為之陳述，即遽以認定被告
          乙○○行竊之際，有持用螺絲起子為工具。
    （四）原審法院雖曾調取扣案被告所有上開三把鑰匙，並命甲○○提出上開機車
          之Ｕ型大鎖，當庭命被告乙○○以該鑰匙開啟之結果，其均無法以之開啟
          該大鎖（見原審卷第五十九頁），惟此僅足以證明該機車Ｕ型鎖非用扣案
          之鑰鎖打開而已。況告訴人甲○○於本院調查時陳述稱該螺絲起子含把手
          約有大人之手幅大（見本院卷第三十五頁），與一般之螺絲起子長度不同
          ，且當時在混亂中，告訴人甲○○所見是否確係螺絲起子，即難認定，再
          參以上開各項理由，顯然告訴人甲○○當時即有誤視之可能。況被告於案
          發被捕後，在現場及被告身體均未查獲告訴人甲○○所稱之螺絲起子，益
          足證明被告當時確未曾持螺絲起子，被告當時既未曾持有螺絲起子，自無
          可能以螺絲起子刺告訴人甲○○，被告此部分辯解尚堪採信。
    （五）綜上所述，被告持鑰匙行竊尚未得逞之際，於被發現後竟為掙脫，而與告
          訴人甲○○發生拉扯、扭打，而對甲○○施行強暴，被告所辯僅係單純竊
          而已，顯係嗣後避就、卸責之詞，不足採信。本件事證明確，被告犯行洵
          堪認定。
二、按竊盜或搶奪，因防護贓物、脫免逮捕或湮滅罪證而當場施以強暴脅迫者，以強
    盜論，刑法第三百二十九條定有明文，是為準強盜罪。又依最高法院二十五年度
    上字第六六二六號判例意旨，刑法第三百二十九條之以強盜論，即以強盜罪之相
    當條文處罰之意，並非專以刑法第三百二十八條第一項之強盜論，故第三百三十
    條所謂犯強盜罪，不僅指自始犯強盜罪者而言，即依第三百二十九條以強盜罪論
    者，亦包括之．．；另刑法準強盜罪，係以竊盜或強奪為前提，在脫免逮捕之情
    形，其竊盜或強奪為既遂者，即以強盜既遂論，如竊盜或搶奪未遂者，即以強盜
    未遂論，復經最高法院著有六十八年二七七二號判例足資參照。又刑法準強盜罪
    ，係以竊盜或強奪為其前提，在脫免逮捕之情形，其竊盜或強奪未遂者，即以強
    盜未遂論（最高法院六十八年台上字第二七七二號判例參照）。次按拉扯、扭打
    ，即係當場強暴行為之實施（最高法院八十六年台上字第三二八０號、八十九年
    度台上字第二五六四號判決參照）。被告著手竊取他人之機車，於尚未得逞之際
    ，為告訴人發覺自被告後面抱住之際，被告為脫免逮捕，竟與告訴人拉扯、扭打
    ，嗣後被逮捕，核其所為，係犯刑法第三百二十條第三項、第一項、第三百二十
    九條、第三百二十八條第四項、第一項之強盜未遂罪。被告乙○○著手於竊盜行
    為之實施，既未生竊盜犯罪之結果，應為準強盜之未遂犯，依刑法第二十六條前
    段之規定，按既遂犯之刑度減輕其刑。被告乙○○曾於八十五年間，因違反麻醉
    藥品管理條例案件，經臺灣高雄地方法院判處有期徒刑三月確定，並於八十五年
    十月三十日易科罰金執行完畢，有臺灣高雄地方法院檢察署刑案查註紀錄表、臺
    灣高等法院被告全國前案紀錄表各一紙在卷可憑，被告於有期徒刑執行完畢後，
    五年以內再犯本件有期徒刑以上之罪，為累犯，依刑法第四十七條定加重其刑，
    並先加後減之。扣案之鑰匙三支係被告之乾媽陳水美家中門鎖所用之鑰匙，業經
    被告於本院調查時供述在卷（見本院卷第四十一頁），並經證人陳水美證述明確
    ，並經本院前審審理時當庭比對陳水美攜帶之家中鑰匙相符無訛，顯然該三把鑰
    匙應係被告之乾媽陳水美所有，雖被告嗣後供稱係其所有，但並無其他證據佐證
    ，尚難認被告前開所供為實在。
三、原審對被告據以論罪科刑，固非無見，惟查：（一）被告乙○○並無與吳宗恩共
    同觸犯上開罪行，吳宗恩業經本院前審判決無罪確定，顯然被告係單獨犯本罪，
    原審認被告係與吳宗恩共犯本罪，尚有違誤。（二）扣案之鑰匙三把係被告之乾
    媽陳水美家中門鎖所用之鑰匙，業經被告於本院調查時供稱係其乾媽家之鑰匙（
    見本院卷第四十一頁），並經證人陳水美證述明確，且經本院前審審理時當庭比
    對陳水美攜帶之家中鑰匙相符無訛，顯然該三把鑰匙並非被告所有，被告所稱該
    三把鑰匙係其所有要屬無據。該三把鑰匙既非被告所有，自不得予以沒收，惟原
    審竟將被告乙○○所攜帶但非其所有被扣押之鑰匙三支諭知沒收，亦有可議。（
    三）告訴人甲○○雖於警、偵及原審、本院審訊時，一再堅稱被告乙○○案發當
    時確有持用螺絲起子作為行竊工具，惟尚無法證明該項事實，且亦為被告所否認
    ，被告乙○○行竊當時應未持用螺絲起子，已詳如前所述，原審判決認定被告於
    案發當時必持用螺絲起子為工具，而處以加重竊盜之準強盜未遂罪，原判決該部
    分事實之認定，即有違誤。被告上訴意旨，仍執前詞否認犯行，指摘原判決不當
    ，雖無理由，但原判決既有上開可議之處，自仍應由本院將原判決撤銷改判。爰
    審酌被告乙○○曾有犯罪前科，素行不良，竟仍不思以勤奮工作獲取正當酬勞，
    而僅為圖一己之享受，於光天之下見他人所有新機車，即起意行竊，復對告訴人
    為拉扯、扭打之施強暴，所為嚴重危害社會治安，及他人身體、財產權益，惡行
    非輕、且犯後猶對施強暴部分飾詞狡卸，殊無悔悟之心等一切情狀，量處如主文
    第二項所示之刑。另扣案之鑰匙三把，非為被告乙○○所有，已如前述，爰不予
    宣告沒收，併予敘明。
據上論結，應依刑事訴訟法第三百六十九條第一項前段、第三百六十四條、第二百九
十九條第一項前段、刑法第三百二十九條、第三百二十八條第四項、第一項、第三百
二十條第三項、第一項、第二十六條前段、第四十七條，判決如主文。
本案經檢察官張其主到庭執行職務。
中    華    民    國      九十      年       五       月   三十   日
                              臺灣高等法院高雄分院刑事第五庭
                                  審判長法官  吳水木
                                        法官  趙文淵
                                        法官  陳朱貴
右正本證明與原本無異。
如不服本判決，應於判決送達後十日內向本院提出上訴狀，其未述理由者並應於提
出上訴狀後十日內向本院補提理由書（應附繕本)。
                                      書記官  呂素珍
中    華    民    國      九十      年       六       月     一   日
附錄：本判決論罪科刑法條：
刑法第三百二十九條
竊盜或搶奪，因防護贓物、脫免逮捕或湮滅罪證而當場施以強暴脅迫者，以強盜論。
刑法第三百二十八條第四項
第一項及第二項之未遂遂犯罰之。
刑法第三百二十八條第一項
意圖為自己或第三人不法之所有，以強暴、脅迫、藥劑、催眠術或他法，至使不能抗
拒，而取他人之物或使其交付者，為強盜罪，處三年以上十年以下有期徒刑。
刑法第三百二十條第一項
意圖為自己或第三人不法之所有，而竊取他人之動產者，為竊盜罪，處五年以下有期
徒刑、拘役或五百元以下罰金。
                                                                  Ｊ


司法院資訊處製作；財團法人民間司法改革基金會備份。
